ACORDAO-COMPLETO-2408818

ACÓRDÃO 6655/2020 ATA 19/2020 - PRIMEIRA CÂMARA

VISTOS, relatados e discutidos estes autos que tratam de recurso de reconsideração interposto pelo Sr. Edvaldo Mendes Araújo contra o Acórdão 4798/2019-TCU-Primeira Câmara,
ACORDAM os Ministros do Tribunal de Contas da União, reunidos em sessão da Primeira Câmara, diante das razões expostas pelo Relator, em:
9.1. com fulcro nos arts. 32, I, e 33, da Lei 8.443/1992, conhecer do recurso de reconsideração para, no mérito, dar-lhe provimento, para o fim de:
9.1.1. tornar insubsistentes os subitens 9.4 e 9.5 do Acórdão 4798/2019-TCU-Primeira Câmara;
9.1.2. com fundamento nos arts. 1º, inciso I, 16, inciso II, 18 e 23, inciso II, da Lei 8.443/1992, c/c os arts. 1º, inciso I, 143, inciso I, alínea "a", 208 e 214, inciso II, do Regimento Interno/TCU, julgar regulares com ressalva as contas do Sr. Edvaldo Mendes Araújo, dando-lhe quitação:
9.2. dar ciência desta deliberação ao recorrente, à Secretaria Especial de Cultura do Ministério da Cidadania, à Fundação Cultural Palmares e à Procuradoria da República no Estado de Minas Gerais.

Recurso de reconsideração interposto pelo Sr. Edvaldo Mendes Araújo contra o Acórdão 4.798/2019-1ª Câmara, que aplicou multa ao responsável.

Primeira Câmara

Ministério da Cultura (extinto) e Fundação Cultural Palmares.

3. Responsáveis/Recorrentes:
3.1. Responsáveis: Edvaldo Mendes Araújo (XXX.704.105-XX); Guarda de Marujos São Benedito (21.611.660/0001-89); José Luiz dos Reis (XXX.662.986-XX); e Magna Cipriana dos Santos Silva (XXX.529.956-XX)
3.2. Recorrente: Edvaldo Mendes Araújo (XXX.704.105-XX).

13.1. Ministros presentes: Walton Alencar Rodrigues (Presidente), Benjamin Zymler (Relator), Bruno Dantas e Vital do Rêgo.
13.2. Ministros-Substitutos presentes: André Luís de Carvalho e Weder de Oliveira.

BENJAMIN ZYMLER

Ministro Walton Alencar Rodrigues.

Cuidam os autos de recurso de reconsideração interposto pelo Sr. Edvaldo Mendes Araújo contra o Acórdão 4798/2019-TCU-Primeira Câmara.
2.	O presente feito trata, originalmente, de tomada de contas especial instaurada pela Fundação Cultural Palmares (FCP) , em razão da não comprovação da regular aplicação dos recursos repassados à Guarda de Marujos São Benedito, por insuficiência de documentos, em face do Convênio Siafi 701943/2008, cujo objeto era a realização do 4º Festival Itabirano de Artes Negras (FIAN) , no período de 15 a 31 de dezembro de 2008.
3.	Para a consecução da avença, foi previsto o aporte de R$ 125.000,00, dos quais R$ 100.000,00 correspondiam à parcela de recursos federais e o restante à contrapartida da entidade privada. Os valores da União foram transferidos mediante uma única ordem bancária, emitida em 10/03/2009.
4.	A FCP elencou as seguintes irregularidades, na fase interna da tomada de contas especial:
	a) ausência de inserção da prestação de contas no sistema Siconv;
	b) falta de documentos referentes: i) aos critérios utilizados na contratação das apresentações do evento; ii) ao tipo de procedimento licitatório utilizado; iii) aos termos de homologação e adjudicação da licitação; iv) à fundamentação legal, nos casos de dispensa de licitação;
	c) ausência de detalhamento das despesas relativas às notas fiscais emitidas pela empresa Lay-Out Promoções e Eventos - EPP.
5.	No âmbito desta Corte de Contas, foram realizadas as seguintes medidas processuais:
5.1.	audiência do Sr. Edvaldo Mendes de Araújo, na condição de Presidente da Fundação Cultural Palmares, por "firmar termo aditivo após a extinção do convênio principal, não obstante o parecer contrário da Procuradoria-Geral Federal, elaborado com base na Orientação Normativa AGU 3, de 1/4/2009, e fixar prazos insuficientes nos aditivos celebrados, impossibilitando a correta execução do objeto conveniado";
5.2.	citação da Guarda de Marujos São Benedito, do Sr. José Luiz dos Reis e da Sra. Magna Cipriana dos Santos Silva, presidentes da entidade à época dos fatos, em virtude da não comprovação da boa e regular aplicação dos recursos transferidos em razão da ausência de documentos exigidos na prestação de contas, considerando o seguinte:  
	"a) desvio de objeto, tendo em vista que os documentos de prestação de contas se referem ao 5º Festival Itabirano de Artes Negras, no entanto o objeto do convênio se refere ao 4º Festival Itabirano de Artes Negras;
	b) os documentos pertinentes à execução financeira e à prestação de contas foram firmados pela Sra. Magna Cipriana dos Santos Silva, CPF: XXX.529.956-XX, na qualidade de presidente, em exercício, da Guarda de Marujos de São Benedito, sem que fosse comprovada, no entanto, essa condição de representante da entidade beneficiária dos recursos federais transferidos;
	c) ausência de inserção de documentos integrantes da prestação de contas no sistema Siconv;  
	d) falta de documentos referentes: d.1) aos critérios utilizados na contratação das apresentações do evento; d.2) ao tipo de procedimento licitatório utilizado; d.3) aos termos de homologação e adjudicação da licitação; d.4) à fundamentação legal, nos casos de dispensa de licitação; 
	e) ausência de detalhamento das despesas relativas às notas fiscais 1132, 1128, 1129, 1130 e 1131, todas emitidas pela empresa Lay-Out Promoções e Eventos - EPP, no que se refere aos beneficiários dos referidos pagamentos."
6.	Após a análise das respostas apresentadas pelos responsáveis, o Tribunal decidiu, por meio do Acórdão 4798/2019-TCU-Primeira Câmara, julgar irregulares as contas dos Srs. José Luiz dos Reis e Magna Cipriana dos Santos Silva e da Guarda de Marujos de São Benedito, condenar-lhes solidariamente ao pagamento do débito e imputar-lhes as multas individuais especificadas no subitem 9.3 do aresto.
7.	Quanto ao Sr. Edvaldo Mendes de Araújo, esta Corte de Contas resolveu julgar irregulares suas contas, com a aplicação da multa fundada no artigo 58, inciso I, da Lei 8.443/1992, no valor de R$ 40.000,00.
8.	Irresignado com esta deliberação, o Sr. Edvaldo Mendes de Araújo ingressou com o presente recurso de reconsideração, o qual mereceu a seguinte análise no âmbito da Secretaria de Recursos - transcrição parcial com os ajustes de forma que entendi pertinentes:
"2.6.	Na instrução de peça 14, a unidade técnica entendeu que havia documentos suficientes para comprovar a execução do objeto. Porém, tais documentos não possibilitavam concluir pela correta aplicação dos recursos repassados, nos termos do Parecer Financeiro (peça 1, p. 376-380) . 
2.7.	A Secex/MG propôs a rejeição das contas da entidade e do seu presidente, e a condenação de ambos, solidariamente, ao débito apurado. Porém, o Min. Rel. Walton Alencar, discordou de tal proposta, por entender que os documentos até então presentes no processo eram insuficientes para a formação de tal juízo. Assim, determinou, por meio de despacho (peça 18) o retorno do processo à Secex/MG para que diligenciasse a concedente e obtivesse a prestação de contas integral, bem como, os documentos complementares do convênio. 
2.8.	Além de examinar os novos documentos, a Secex/MG deveria acrescentar à relação jurídica eventuais responsáveis que não tinham sido anteriormente citados ou ouvidos em audiência.
2.9.	Após o exame dos documentos, a Secex/MG, por meio da instrução à peça 34, concluiu pela ocorrência de diversas irregularidades, dentre as quais, para o presente exame - visto que apenas o Sr. Edvaldo Mendes interpôs recurso -, destacam-se: 
2.9.1.	houve demora na efetivação das duas prorrogações "de ofício" do prazo de vigência do convênio, autorizadas em 31/12/2008 e 13/3/2009, decorrentes de atrasos no repasse dos recursos federais;
2.9.2.	a última prorrogação "de ofício" do convênio foi autorizada após o término do convênio, ocorrido em 7/1/2009, e contrariou o parecer desfavorável à prorrogação emitido pela Procuradoria- Federal junto à FCP (PF-FCP) (peça 28, p. 112-117) ;
2.9.3.	 o concedente, desde a formalização do convênio, fixou prazos insuficientes para a correta aplicação dos recursos; 
2.9.4.	há inconsistência entre a data da proposta da convenente para iniciar o evento (22/6/2009, conforme parecer à peça 28, p.140) e a data do início do evento (15/6/2009) , denotando tentativa de se criar um suporte documental para que o festival figurasse como objeto do Convênio.
2.10.	Foi diante dessas constatações que a Secex/MG promoveu a audiência do ora recorrente, sr. Edvaldo Mendes Araújo, para que apresentasse justificativas acerca da celebração de termo aditivo após a extinção do ajuste principal, contrariando parecer contrário da Procuradoria Federal, bem como acerca da assinatura de termos aditivos com prazos insuficientes para a execução do objeto.
2.11.	A Secex também citou a entidade Guarda de Marujos São Benedito, seu presidente José Luiz dos Reis, e Magna Cipriana dos Santos Silva para justificarem as irregularidades que resultaram em dano ao erário. 
2.12.	Dentre todos os citados, apenas a sra. Magna Cipriana apresentou alegações de defesa. O recorrente, Sr. Edvaldo Mendes, não apresentou razões de justificativa e foi considerado revel. 
2.13.	Assim, a Secex/MG propôs julgar irregulares as contas de Edvaldo Mendes Araújo, presidente da FCP à época dos fatos, com fundamento no art. 16, inciso III, alínea "b", da Lei 8.443/1992, e aplicar-lhe a multa prevista no art. 58, inciso I, da mesma Lei. Nesse ponto, o MP/TCU anuiu à proposta da unidade técnica.
2.14.	O Min. Rel. Walton Alencar, concordando com as manifestações precedentes, julgou irregulares as contas de Edvaldo Mendes Araújo, imputando-lhe a multa prevista no art. 58, inciso I da Lei 8.443/1992. O seu voto foi acolhido pelo colegiado e resultou no Acórdão 4798/2019-TCU-Primeira Câmara.  A multa foi aplicada no valor de R$ 40.000,00.
2.15.	As demais deliberações do acórdão supracitado não possuem relação com o presente exame, visto que apenas o sr. Edvaldo Mendes Araújo recorreu da decisão. 
3.	No presente momento processual, o recorrente se insurge contra a deliberação previamente descrita (item 1.1) .
EXAME DE ADMISSIBILIDADE
4.	Reitera-se o exame de admissibilidade contido na peça 90, que propôs a suspensão dos efeitos dos itens 9.4, 9.5 e 9.6 do Acórdão 4798/2019-TCU-Primeira Câmara, proposta esta ratificada pelo Ministro-Relator Benjamin Zymler (despacho de peça 93) . 
EXAME DE MÉRITO
5.	Delimitação
5.1.	Constitui objeto do presente recurso definir se:
	a) a conduta imputada ao recorrente constitui prática de ato de gestão ilegal, ilegítimo, antieconômico, ou infração à norma legal ou regulamentar;
	b) se a omissão da convenente e de seus presidentes afastam ou atenuam as irregularidades imputadas ao recorrente; 
	c) se o valor da multa aplicada ao recorrente deve ser revisto.
6.	Da ilegalidade da conduta do recorrente
6.1.	O recorrente aduz em suas razões recursais que "não houve prática de ato de gestão ilegal, ilegítimo, antieconômico, ou infração à norma legal ou regulamentar de natureza contábil, financeira, orçamentária, operacional ou patrimonial".
6.2.	Alega que as diversas prorrogações "de ofício" buscavam concretizar as atividades previstas no plano de trabalho. Argumenta ainda que as prorrogações se justificariam por terem ocorrido no final do ano, quando haveria maiores dificuldades burocráticas e orçamentárias. 
6.3.	Em suma, alega que a conduta a ele imputada - qual seja, permitir a prorrogação de ofício do convênio, por duas vezes, sendo que na última vez tal prorrogação foi posterior ao término do convênio, contrariando parecer da PF-FCP (Procuradoria Federal junto à FCP) - não teria infringido qualquer legislação. Do contrário, alega que sua conduta encontra permissão na Portaria Interministerial MP/MF/CGU 507/2011 (que revogou a Portaria Interministerial 127/2008) , a qual obrigaria tais prorrogações quando há atrasos nos pagamentos do convênio.
Análise:
6.4.	A comunicação da Audiência do recorrente descreveu a conduta inquinada da seguinte forma:  
'Conduta: firmar termo aditivo após a extinção do convênio principal, não obstante o parecer contrário da Procuradoria-Geral Federal, elaborado com base na Orientação Normativa AGU 3, de 1/4/2009, e fixar prazos insuficientes nos aditivos celebrados, impossibilitando a correta execução do objeto conveniado; 
Dispositivos violados: Orientação Normativa/AGU 03/2009 e art. 30, inciso V, da Portaria Interministerial 127/2008. (Peça 56, p.1, grifos no original) '
6.5.	Como se observa, a conduta do gestor teria violado o art. 30, inciso V, da Portaria Interministerial 127/2008, que prevê que a vigência dos convênios deve ser "fixada de acordo com o prazo previsto para a consecução do objeto e em função das metas estabelecidas". Entende-se que a portaria interministerial de 2008, de fato, é a que deve nortear a presente análise, e não a de 2011, tal como alegado pelo gestor, visto que os fatos ocorreram entre 2008 e 2009. 
6.6.	Em ambos os normativos, contudo, há a previsão de que o convênio contivesse cláusula de vigência. Essa cláusula estava presente no convênio em tela. O que se discute é se os prazos de vigência foram corretamente fixados e, se não o foram, se isso justifica a imposição de multa. Além disso, em ambas as portarias estava prevista a possibilidade de prorrogação da vigência decorrente de atrasos nos pagamentos, como mais adiante se demonstrará. Assim, eventual descumprimento do art. 30 teria se referido, mormente, à ausência de planejamento da FCP ao fixar os prazos dos convênios. 
6.7.	Em complemento, a unidade técnica mencionou a possível violação à Orientação Normativa/AGU 03/2009, que é de 1/4/2009, posterior, portanto, a diversas das ações imputadas ao gestor, visto que o segundo termo aditivo, por exemplo, é de 18/3/2009. Além disso, as orientações normativas da AGU são direcionadas aos seus advogados e procuradores e não aos gestores. Assim, o descumprimento à referida norma, isoladamente, não pode ser considerado como fundamentação suficiente para a condenação do recorrente em multa. 
6.8.	A unidade técnica mencionou ainda que a jurisprudência do TCU, conforme consignado no Acórdão 8261/2016-TCU-Segunda Câmara (Rel. Min. Ana Arraes) , teria já decidido pela impossibilidade de aditamento feito após o término da vigência contratual. É preciso ponderar, contudo, que tal jurisprudência é direcionada especificamente a contratos administrativos regidos pela 8.666/93. Não é de se esperar, portanto, que o gestor buscasse amparo nessa jurisprudência, em se tratando de convênios. É possível a analogia, mas não é obrigatória ao gestor. Além disso, no próprio Acórdão mencionado, há uma exceção prevista que poderia se aplicar, também analogamente, ao caso em tela:
'118. Em regra, a prorrogação do contrato administrativo deve ser efetuada antes do término do prazo de vigência, mediante termo aditivo, para que não se opere a extinção do ajuste. A jurisprudência desta Corte de Contas se consolidou ao longo do tempo no sentido de considerar irregular o aditamento feito após o término da vigência contratual, ainda que amparado em um dos motivos do art. 57, § 1º, da Lei nº 8.666, de 1993, uma vez que o contrato original estaria formalmente extinto, de sorte que não seria juridicamente cabível a sua prorrogação ou a continuidade da sua execução (Acórdãos 66/2004, 1717/2005, 216/2007, 1335/2009, 1936/2014 e 2143/2015, todos do Plenário do TCU) .
119. Ocorre que, nos chamados contratos por escopo (em que o objeto consiste na obtenção de um bem ou na construção de uma obra) , o prazo de execução só se extingue quando o objeto é definitivamente entregue à administração e as demais obrigações fixadas no ajuste são plenamente satisfeitas, de modo que, inexistindo motivos para rescisão ou anulação, a extinção desse tipo de ajuste somente se opera com a conclusão do objeto e com o seu recebimento definitivo pela administração, diferentemente do que ocorre nas avenças por tempo determinado (em que o objeto consiste na prestação de serviços contínuos) , nos quais o prazo constitui elemento essencial e imprescindível para a consecução ou a eficácia do objeto avençado.' (Acórdão 8261/2016-TCU-Segunda Câmara. Voto da Relatora Min. Ana Arraes) 
6.9.	Não se pretende, neste exame, equiparar-se os convênios aos chamados contratos por escopo. Apenas se demonstra que há certas exceções, em que, situações especiais permitem a continuidade do contrato/convênio após a sua vigência. Como se demonstrará adiante, o caso em tela possui peculiaridades muito atípicas. Nesse sentido, é de se considerar essas questões na análise da conduta do gestor, como se vê, também, no seguinte trecho do voto condutor do Acórdão 127/2016-TCU-Plenário, de relatoria do Ministro-Substituto André de Carvalho, que inclusive permitiu o aditamento do contrato posteriormente a seu término, in verbis: 
'mostra-se adequada a solução proposta pelo dirigente da unidade técnica, a fim de autorizar, em caráter excepcional e em sintonia com os precedentes mencionados, a continuidade dos aludidos contratos, isso porque, como se sabe, a regra é a prorrogação do contrato administrativo mediante a formalização do respectivo termo aditivo, antes do término do prazo de vigência do ajuste, já que o aditamento não pode produzir efeitos retroativos, mas a falta dessa providência tempestiva deve ser analisada sob a ótica do interesse público, mesmo porque não seria razoável prejudicar a comunidade destinatária do investimento estatal em razão da inércia do agente em evitar a execução do objeto de inquestionável interesse social sem a devida cobertura contratual formal.'
6.10.	Outro precedente pertinente é o seguinte:
'Irregular a execução de despesa em data posterior à vigência do convênio. No caso concreto, entretanto, o prosseguimento das obras, sem a formal prorrogação do prazo de execução do objeto, evitou a materialização de dano ao Erário, porque o abandono da obra, em seu estágio inicial, provocaria a perda dos serviços já executados.
 (...) O atraso na conclusão das obras, em razão da sobrevinda das chuvas, não possui gravidade suficiente para conduzir à irregularidade das contas.' (Acórdão 2934/2011-TCU-Primeira Câmara -Rel. Min. Walton Alencar Rodrigues) 
6.11.	Diante desse contexto, entende-se que não se configurou o necessário nexo causal entre a conduta do gestor em prorrogar a vigência do convênio após seu término e a violação a algum normativo listado na comunicação da audiência. Ainda que o presente convênio não se enquadre nas exceções acima transcritas, e que a conduta possa ser considerada irregular na jurisprudência do TCU,  é preciso reconhecer que a Constituição Federal define que "não há crime sem lei anterior que o defina, nem pena sem prévia cominação legal" (art. 5º, XXXIX) ; inciso que, aplicado analogamente ao processo administrativo sancionatório, exige que qualquer multa imposta se refira estritamente a uma conduta que viole especificamente alguma norma vigente.  
6.12.	Nesse mesmo sentido, a condenação se baseou no art. 58, II, da LOTCU que prevê "grave infração à norma legal ou regulamentar". É preciso que haja normas dessas espécies a fim de embasar a punição. Não foi possível encontrar tais normas para a punição do responsável no que tange à prorrogação retroativa da vigência do convênio, especialmente diante das circunstâncias atípicas enfrentadas. 
6.13.	É preciso se reconhecer que o terceiro termo aditivo extrapolou, e muito, a vigência inicial do convênio. Porém, essa irregularidade possui maior relação com a ausência de planejamento do órgão. Além disso, a extrapolação do prazo previsto no inciso VI do art. 30. Da IN 127/2008 não foi objeto de audiência do gestor, de modo que ele apenas poderá ser apenado pela análise conjunta dos fatores relacionados à ausência de planejamento. Por mais que a convenente também não tenha respeitado o prazo do art. 37 da referia IN para solicitar a prorrogação da vigência, o prazo em questão simplesmente não poderia ser cumprido porque o convênio não tinha trinta dias de duração, mas apenas seis. Assim, a irregularidade maior é mesmo a ausência de planejamento e a consequente violação ao art. 30, V, da IN 127/2008.
6.14.	Restaria, então, discutir-se o fato de a prorrogação ter contrariado parecer da PF-FCP, bem como a ausência de planejamento da FCP. A ausência de planejamento pode, em tese, ensejar aplicação de multa, em função da violação ao princípio do planejamento, previsto nos arts. 6º, I, e 7º do Decreto-Lei 200/67, embora não tenha constado entre os "dispositivos violados" elencados na audiência do gestor, uma vez que o correto planejamento é condição necessária para o cumprimento do art. 30, inciso V, da Portaria Interministerial 127/2008, esse sim claramente violado. Já a "desobediência" ao parecer da PF-FCP será mais adiante analisada. 
6.15.	Ocorre que, no que tange ao parecer da procuradoria, ao se analisar os documentos enviados ao TCU, especialmente aqueles constantes à peça 28, percebe-se que a situação encontrada possui peculiaridades que merecem ser consideradas neste exame, visto que o problema encontrado pelos gestores fugiu do trivial. Houve um erro de processamento da ordem bancária (OB) ocasionado pela indevida devolução do pagamento pela Caixa Econômica Federal (CEF) , o que impediu o pagamento à convenente e, por conseguinte, a execução do ajuste. 
6.16.	O recorrente alega que as prorrogações questionadas se fizeram necessárias "em virtude da dificuldade no repasse das verbas" (peça 71, p. 6) . De fato, as dificuldades não parecem ter sido simples. O referido problema com a devolução da OB gerou entraves no SICONV com difícil resolução. A começar, a devolução da OB se deu no dia 6/1/2009, um dia antes do fim da vigência do ajuste, previsto para 7/1/2009. 
6.17.	A complexidade pode ser percebida a partir do histórico do problema em 2009, constante da Nota Técnica 27/2009 DEP/FCP (peça 28, p. 70-71) , resumido abaixo, com acréscimos de informações da Nota Técnica 74/2009 DEP/FCP (peça 28, p. 119) , especificando-se as páginas da peça 28 em que a informação pode ser encontrada: 
6.17.1.	Em 6/1 a OB foi indevidamente devolvida pela CEF; (p.70) 
6.17.2.	Em 6/2 o setor financeiro informou que não havia sido possível realizar o pagamento "tendo em vista que o sistema SICONV até o presente momento não está adaptado para pagamento de Ordem Bancária devolvida no exercício anterior"; (p. 71) 
6.17.3.	Em 12/2, há registro de comunicação entre as áreas da FCP buscando, sem sucesso, resolver a questão. Do dia 6/1 a 12/2, a Administração não encontrou solução para o problema operacional ocorrido; (p. 71) 
6.17.4.	Durante os meses de janeiro e fevereiro de 2009, o setor financeiro da Fundação empreendeu esforços para solucionar o impasse, junto ao MPOG e à STN; (p. 71) 
6.17.5.	Em 10/3 foi realizada a emissão de nova ordem de pagamento (p. 71) ;
6.17.6.	Em 18/3 foi publicada no DOU o extrato da nova prorrogação "de ofício", até 10/05/2009 (p. 75) ;
6.17.7.	Em 6/5 o processo foi enviado à PF-FCP, requerendo-se nova prorrogação, até 30/6 (p. 112) ;
6.17.8.	Em 8/5, contrariando o parecer da PF-FCP, foi firmado o último termo aditivo (p. 112) ; 
6.18.	Como se observa, a questão fática percebida no caso concreto representou severos desafios aos gestores, que se depararam com situação inusitada para a qual o sistema eletrônico (no caso, o Siconv) não estava preparado para solucionar. 
6.19.	Assim, é preciso reconhecer que, caso a OB não tivesse sido devolvida pela CEF, dificilmente o gestor seria chamado em audiência, uma vez que não haveria o termo aditivo assinado em data posterior ao final da vigência do convênio. 
6.20.	O problema é que a OB foi de fato devolvida e, então, o gestor resolveu dar seguimento ao ajuste mesmo diante do final da vigência do convênio, optando, posteriormente, por contrariar o parecer da PF-FCP, que se pronunciou contrária ao último termo aditivo "devido à extinção do ajuste principal ocorrida no dia 07/01/2009" (peça 28, p. 117) . Assim, a fundamentação central do parecer da procuradoria foi a impossibilidade de prorrogação retroativa do ajuste, mesmo diante das situações atípicas enfrentadas no caso. 
6.21.	Diante desse cenário, é preciso se proceder à analise subjetiva da conduta do gestor. Assim, a legalidade da conduta do gestor deve ser analisada em cotejo com a situação fática presenciada, nos termos da Lei de Introdução às Normas do Direito Brasileiro (LINDB) , para se verificar se era possível se exigir dele uma conduta diferente. 
6.22.	Percebe-se, nesse sentido, que no presente caso concreto é perfeitamente aplicável as disposições constantes do art. 22 da LINDB, com redação dada pela Lei 13.655/2018, que assim dispôs:
'Art. 22 Na interpretação de normas sobre gestão pública, serão considerados os obstáculos e as dificuldades reais do gestor e as exigências das políticas públicas a seu cargo, sem prejuízo dos direitos dos administrados.
§ 1º Em decisão sobre regularidade de conduta ou validade de ato, contrato, ajuste, processo ou norma administrativa, serão consideradas as circunstâncias práticas que houverem imposto, limitado ou condicionado a ação do agente.' (grifos inseridos) 
6.23.	No caso em tela, restavam para o gestor duas opções: a) seguir a recomendação da PF-FCP e não dar continuidade ao convênio, deixando a convenente sem receber os recursos em razão de erros e limitações da própria Administração Pública e seus sistemas de TI; ou b) efetuar o pagamento e a prorrogação do convênio, buscando abrigo no inciso VI do art. 30 c/c art. 38 da Portaria interministerial 127/MP/MF/CGU/2008, para efetivar tal solução. A referida norma, vigente à época dos fatos, assim prescrevia:
'Art. 30. São cláusulas necessárias nos instrumentos regulados por esta Portaria as que estabeleçam: (...) VI - a obrigação de o concedente ou contratante prorrogar "de ofício" a vigência do instrumento antes do seu término, quando der causa a atraso na liberação dos recursos, limitada a prorrogação ao exato período do atraso verificado;
Art. 38. A prorrogação "de ofício" da vigência do convênio, acordo, ajuste ou instrumento congênere, estabelecida no inciso VI do art. 30, prescinde de prévia análise da área jurídica do concedente ou contratante.' (grifos inseridos) 
6.24.	Nenhuma das soluções seria perfeita, visto que penalizar a convenente por um erro que, ao menos em tese, foi de responsabilidade exclusiva da Caixa Econômica Federal, não parece alcançar os ideais de justiça. Além disso, pela portaria interministerial então vigente (transcrita acima) , havia, de fato, a obrigação de a concedente prorrogar o prazo do convênio em razão de atrasos em pagamentos. Em parecer da AGU junto ao MINC, em situação envolvendo caso similar, assim se dispôs: "a prorrogação 'de ofício' é uma obrigação da concedente, correspondendo a um direito do convenente, a ser respeitado pelo órgão gestor do Convênio. Se assim não fosse, não haveria hipótese de sua admissão depois de expirado o prazo do convênio. " (peça 94, p. 1) . 
6.25.	Por outro lado, o parecer da procuradoria foi claro ao expor a Orientação Normativa AGU 3/2009. Assim, a solução encontrada pelo gestor contrariou, a um só tempo, o parecer da PF-FCP e o entendimento majoritário da AGU, de modo que o recorrente sabia dos riscos de sua decisão. 
6.26.	Ocorre que, embora não se possa concluir pela legalidade da conduta, em razão da jurisprudência do TCU, bem como em razão, por exemplo, da Orientação Normativa AGU 03/2009, faz-se imperioso observar os diversos elementos fáticos que acabam por atenuar a conduta do recorrente. Desse modo, é preciso ressaltar que é possível ao TCU reconhecer a irregularidade da conduta, mas considerando as condições fáticas do caso concreto, adotar encaminhamento menos gravoso ao agente. 
6.27.	No caso em tela, entende-se que a conduta de se prorrogar o prazo do ajuste após o término de sua vigência não pode ser enquadrada como violação às normas listadas na comunicação de audiência. Porém, respeitando-se eventuais entendimentos divergentes, far-se-á a análise da possibilidade de responsabilização do agente no caso de essa conduta ser considerada irregular. Defende-se que a conduta que de fato contraria um normativo é a ausência de planejamento, com fixação de prazos insuficientes para a execução do convênio. A análise acerca da responsabilização do agente, porém, levará em conta as duas condutas imputadas ao recorrente. 
6.28.	Assim, há que se salientar que a aplicação de multa só deve ocorrer na hipótese de infração grave à lei, a qual justifique o julgamento pela irregularidade das contas. 
a) da prorrogação retroativa do convênio
6.29.	No caso concreto, eventual prorrogação de ofício não só possuía previsão na portaria então vigente, como dispensava análise prévia da área jurídica. 
6.30.	Ademais, nos termos do art. 28 da LINDB, o agente apenas "responderá pessoalmente por suas decisões ou opiniões técnicas em caso de dolo ou erro grosseiro" (grifos inseridos) . A fim de conceituar, dentro do TCU, o que viria a ser o "erro grosseiro", o Min. Benjamin Zymler redigiu pedagógico voto, no qual bem se delimita o referido conceito, conforme pode ser lido a seguir, in verbis:
'82. Dito isso, é preciso conceituar o que vem a ser erro grosseiro para o exercício do poder sancionatório desta Corte de Contas. Segundo o art. 138 do Código Civil, o erro, sem nenhum tipo de qualificação quanto à sua gravidade, é aquele "que poderia ser percebido por pessoa de diligência normal, em face das circunstâncias do negócio" (grifos acrescidos) . Se ele for substancial, nos termos do art. 139, torna anulável o negócio jurídico. Se não, pode ser convalidado. 
83. Tomando como base esse parâmetro, o erro leve é o que somente seria percebido e, portanto, evitado por pessoa de diligência extraordinária, isto é, com grau de atenção acima do normal, consideradas as circunstâncias do negócio. O erro grosseiro, por sua vez, é o que poderia ser percebido por pessoa com diligência abaixo do normal, ou seja, que seria evitado por pessoa com nível de atenção aquém do ordinário, consideradas as circunstâncias do negócio. Dito de outra forma, o erro grosseiro é o que decorreu de uma grave inobservância de um dever de cuidado, isto é, que foi praticado com culpa grave.
	Gradação do Erro
	Pessoa que seria capaz de perceber o erro
	Efeito sobre a validade do negócio jurídico (se substancial) 

	Erro grosseiro
	Com diligência abaixo do normal
	Anulável

	Erro (sem qualificação) 
	Com diligência normal
	Anulável

	Erro leve
	Com diligência extraordinária - acima do normal
	Não anulável

84. Segundo Cristiano Chaves de Farias e Nelson Rosenvald, "culpa grave é caracterizada por uma conduta em que há uma imprudência ou imperícia extraordinária e inescusável, que consiste na omissão de um grau mínimo e elementar de diligência que todos observam" (FARIAS, Cristiano Chaves de. ROSENVALD, Nelson. Curso de Direito Civil. São Paulo: Atlas, p. 169) .' (Acórdão 2391/2018-TCU-Plenário, voto do Rel. Min. Benjamin Zymler) 
6.31.	Dessa forma, a orientação dada no voto supratranscrito é que o erro grave, tal como previsto na LINDB, em conjunto com o Código Civil, é apenas aquele cometido por agentes que tiveram "diligência abaixo do normal". Não parece ser o caso da conduta do recorrente. Entende-se que a conduta do agente seria classificada, conforme a tabela acima transcrita, como um "erro (sem qualificação) ", cometido por pessoas com "diligência normal".
6.32.	Conforme mencionado no item 6.23 supra, as duas opções que os gestores possuíam eram imperfeitas. Houve, por exemplo, parecer, embasado em legislação infralegal (peça 29, p. 150) , corroborando a conduta do gestor quando da segunda prorrogação de ofício, posterior à vigência do ajuste. 
6.33.	É certo que o mais prudente era que o gestor seguisse o pronunciamento da PF-FCP. Mas, é certo também que a PF-FCP se recusou a se pronunciar enquanto a STN não encontrasse uma solução ao problema envolvendo o pagamento e os sistemas de TI, demonstrando, implicitamente, que eventual pagamento não seria ilegal. Conforme mencionado por setor interno da FCP, "consideramos que uma manifestação jurídica naquele momento poderia ter evitado que tomássemos providências que hoje estão sendo consideradas atos carentes de validade jurídica por aquela unidade" (Nora Técnica 74/2009 - DEP/FCP, peça 28, p. 120) . De fato, o despacho da PF-FCP/FCP 15/2009 (peça 28, p. 39) aduziu o seguinte:
'A dificuldade do pagamento refere-se aos aspectos técnicos junto ao novo sistema SISCONV. Conforme r. Despacho de fls. 405, observa-se que os técnicos da FCP aguardam resposta da Secretaria do Tesouro Nacional - STN para levar a efeito o pagamento.
Destarte, de melhor alvitre aguardar a resposta de cunho técnico da STN para somente então haver manifestação jurídica da PF/AGU, momento em que melhor serão delineados os futuros prazos para a parte convenente.' (grifos inseridos) 
6.34.	Fica claro, portanto, que num primeiro momento a PF-FCP também não apontou para a impossibilidade de se prorrogar o ajuste e levou a FCP a entender que o pagamento poderia ser feito, após solução de problemas junto à STN e, só então, deveria o processo retornar à PF-FCP para que os prazos da iminente prorrogação fossem "melhor delineados". Posteriormente, o parecer contrário da PF-FCP à continuidade do ajuste, embora tenha descrito outros problemas, fundamentou-se na anterior extinção do convênio principal, algo que já poderia ter sido apontado na primeira manifestação da procuradoria. 
6.35.	Diante de todo esse quadro, defende-se que a culpa do gestor não seja considerada grave. Assim, ao contrário do que ocorre quando há débito, a culpa "não grave", não pode ensejar multa, conforme se observa em trecho do mesmo acórdão acima transcrito:
'149. No presente caso, compreendo que o responsável agiu com culpa na consumação da irregularidade, não havendo nenhuma desproporcionalidade entre o seu grau de negligência, verificado no cometimento do ato inquinado, e o dano que causou ao erário.
150. Sendo assim, compreendo que o Sr. [...] deve ser condenado em débito, mas, diante da ausência de culpa grave, deve ser dispensado da aplicação da multa.' (Acórdão 2391/2018-TCU-Plenário, voto do Rel. Min. Benjamin Zymler) 
6.36.	No presente caso, é preciso esclarecer que a presente análise é totalmente desvencilhada da análise das condenações em débito da entidade e de seus presidentes, estipuladas no acórdão a quo. Assim, sendo condutas totalmente distintas, não é possível pressupor que a prorrogação "de ofício" ocasionou o débito ou mesmo que o recorrente poderia prever o débito. Desse modo, a análise recai estritamente acerca da conduta imputada ao agente. 
6.37.	Em outro julgamento, o Rel. Min. Vital do Rêgo seguiu as linhas definidas pelo supracitado voto do min. Bejamin Zymler e acrescentou:
'21. Segundo pois, assim agindo, entendo que as condutas dos ex-dirigentes (...) não se enquadram nas formas dolosa ou de culpa grave (erro grosseiro) a ensejar suas responsabilizações nos termos do art. 28 da LINDB, assim entendido como erro grosseiro aquele que pode ser percebido por pessoa com diligência abaixo do normal ou, dito de outra forma, aquele que poderia ser evitado por pessoa com nível de atenção aquém do ordinário, decorrente de grave inobservância de dever de cuidado, conforme restou balizado no voto condutor do Acórdão 2391/2018-TCU-Plenário, de relatoria do Ministro Benjamin Zymler.
22. Nesse mesmo sentido, caminha a recente disposição constante do § 1º, do art. 12 do Decreto 9.830/2019, que regulamenta o disposto nos arts. 20 a 30 da LINDB, que define o erro grosseiro como sendo:
§ 1º Considera-se erro grosseiro aquele manifesto, evidente e inescusável praticado com culpa grave, caracterizado por ação ou omissão com elevado grau de negligência, imprudência ou imperícia.
 (...) 
29. Ante o exposto, julgo que, no mérito, deve ser dado provimento aos pedidos de reexame interpostos por [...] para tornar insubsistente as multas a eles aplicadas.' (Acórdão 1428/2019-TCU-Plenário, voto do Rel. Min. Vital do Rêgo) . 
6.38.	Diante de todo o exposto, entende-se que a irregularidade ora constatada não deve resultar em imposição de multa ao recorrente, visto que não foi percebido erro grave que justificasse tal punição. Todavia, há ainda outra irregularidade a ser analisada, a qual poderá ser considerada como erro grave para fins de sanção. 
b) da ausência de planejamento
6.39.	Como já argumentado, a irregularidade que melhor se enquadra como violação aos normativos vigentes é mesmo a ausência de planejamento. O voto do acórdão a quo, inclusive, ressalta que essa seria uma das mais importantes irregularidades percebidas: "pelo menos uma das falhas apontadas no parecer jurídico, talvez a mais grave, referente à impossibilidade de cumprimento dos prazos propostos no plano de trabalho, não foi saneada."
6.40.	A ausência do correto planejamento, embora possa ser, em determinados contextos, um erro grave, exige sempre uma análise do caso concreto. No caso em tela, é possível perceber elementos que justificam a aplicação de sanção ao gestor. 
6.41.	Ocorre que, embora a retroatividade na prorrogação do convênio não possa ser, no caso concreto - consideradas todas as peculiaridades discorridas anteriormente -, caracterizada como um erro grave, tem-se que toda a problemática se deu em virtude de o pagamento ter sido efetuado no último dia do convênio, sendo que o ajuste só possuía seis dias de vigência. Nesse sentido, vale citar a manifestação da procuradoria, nos seguintes termos:
' (...) não se pode admitir que um convênio com período de vigência previsto, inicialmente, para seis dias, possa ter a necessidade de constantes prorrogações que, somadas da forma que se pretende, totalizam mais de seis meses de período de vigência. Isso comprova a ausência de planejamento eficaz do projeto e falta de capacidade operacional para executar o convênio o que, por si só, consiste em fator impeditivo à celebração do ajuste por determinação do Art.6°, VII da Portaria Interministerial n 127/08. (peça 28, p. 117) '
6.42.	Para a configuração do erro grave, nos termos do voto condutor do Acórdão 1428/2019-TCU-Plenário, Rel. Min. Vital do Rêgo, ficou assentado que o erro grave seria "aquele que poderia ser evitado por pessoa com nível de atenção aquém do ordinário, decorrente de grave inobservância de dever de cuidado". No caso em tela, é possível afirmar que a conduta se enquadra no requisito do § 1º, do art. 12 do Decreto 9.830/2019, que regulamenta o disposto nos arts. 20 a 30 da LINDB, que define o erro grosseiro aquele manifesto, evidente e inescusável praticado com culpa grave. 
6.43.	É que não é preciso uma atenção extraordinária para se perceber o erro inescusável em se pactuar um convênio com prazo de vigência de apenas seis dias. É possível que pessoas sem familiaridade alguma com a administração pública percebem o quão exíguo é esse prazo. Ainda que o prazo fosse suficiente para a realização do evento, em si, há toda uma gama de atividades, incluindo-se procedimentos licitatórios para a contratação de fornecedores, que simplesmente não podem ser feitos em seis dias. 
6.44.	Prova maior da ausência de planejamento é que a própria convenente solicitou prorrogação do prazo do convênio, em 28/4/2019, nos seguintes termos: "informo ainda que para que possamos cumprir todas as etapas de execução solicitamos por final seu aditamento para o dia 30 de Junho da 2009."
6.45.	Ou seja, a impraticabilidade do prazo pactuado foi, posteriormente, atestada pela própria recorrente, que é externa à administração pública, e, em tese, não precisa possuir conhecimentos elevados acerca da dinâmica da máquina pública. Muito diferente é a situação de um presidente de uma autarquia federal, o qual possui dever de zelar pelo correto planejamento do órgão e de quem se espera especial atenção ao trato com a coisa pública. 
6.46.	Assim, percebe-se que as falhas de planejamento poderiam ser percebidas por pessoas com atenção aquém da ordinária para ocupantes de cargos da magnitude daquele ocupado pelo recorrente à época dos fatos. Por isso, resta caracterizado o erro grave em sua conduta. 
6.47.	Diante desse quadro, propor-se-á que seja mantida a multa aplicada ao recorrente, ainda que atenuada pela situação fática do órgão e também pelo não enquadramento de uma das condutas como erro grave. A análise da dosimetria da multa, contudo, é objeto de outra seção. 
7.	Da possibilidade de se afastar ou atenuar as irregularidades imputadas ao recorrente em razão da omissão da convenente
7.1.	Pugna o recorrente pelo afastamento de suas irregularidades em razão do reconhecimento de culpa exclusiva da convenente, fato esse que justificaria, ao menos, a atenuação de sua punição. 
Análise:
7.2.	Não procede a alegação; ao contrário do que afirmou o recorrente, não se reconheceu, no voto condutor do acórdão recorrido, qualquer participação do recorrente no débito imputado à convenente e seus presidentes. 
7.3.	Conforme mencionado no item 6.36, a análise das condutas imputadas ao gestor é totalmente desvencilhada da análise da condenação em débito de demais responsáveis. Diante de condutas totalmente distintas, não é possível concluir que a posterior omissão da convenente possa de algum modo atenuar eventual punição do gestor. 
7.4.	Assim, essa tese não merece ser acolhida.  
8.	Da revisão do valor da multa aplicada ao recorrente 
8.1.	O recorrente alega, em resumo, que a multa não possuiu relação com o débito, que não há conversão de valores discriminadas nos autos, e que não sabe "qual critério de utilização chegou a este valor".
Análise:
8.2.	Não há que se analisar eventual desproporcionalidade entre o débito e a multa aplicada. A multa que guarda uma relação estritamente proporcional com a ocorrência de dano/débito é aquela aplicada com fundamento no art. 57 da Lei 8.443/1992 (LOTCU) , enquanto que as hipóteses do art. 58 da mesma lei visam a sancionar condutas específicas do gestor.
8.3.	Ao contrário do Direito Penal, no TCU não se realiza a dosimetria objetiva da multa, pois não há rol expresso de agravantes e atenuantes.  Nesse sentido, a incidência desta sanção tem por fim repreender uma conduta específica do gestor, tendo como balizadores a isonomia de tratamento de casos análogos e a valoração. (Acórdão 795/2014-TCU-Plenário, Relatora Min. Ana Arraes) 
8.4.	Além disso, deve-se obediência ao art. 22, § 2º, da LINDB: " Na aplicação de sanções, serão consideradas a natureza e a gravidade da infração cometida, os danos que dela provierem para a administração pública, as circunstâncias agravantes ou atenuantes e os antecedentes do agente."
8.5.	Dito isso, passa-se à análise específica acerca da proporcionalidade da multa no caso concreto. Como citado acima, um dos parâmetros das multas a serem aplicadas deve ser a "isonomia de tratamento de casos análogos". Em irregularidades similares, envolvendo problemas com prazos e/ou planejamento, houve multas consideravelmente menores, como se observa no Acórdão 3489/2009-TCU-Segunda Câmara, Rel. Min. Aroldo Cedraz, e Acórdão 224/2018-TCU-Plenário, Rel. Min. Augusto Sherman. Em ambos os casos, a multa foi aplicada com base no art. 58, II, da Lei 8.443/92, em razão de ausência de planejamento adequado. 
8.6.	Vale ressaltar, ainda, que o já citado art. 22, § 2º, da LINDB prevê que será considerado, para fins de punição da conduta, "os danos que dela provierem para a administração pública". No caso concreto, tem-se um convênio com valor total de R$ 100.000,00. Assim, embora não se possa realizar qualquer análise quanto à proporcionalidade da multa em relação ao débito nos termos da LOTCU, tem-se que a multa aplicada no valor de R$ 40.000,00 pode ser considerada elevada segundo os parâmetros da LINDB, que impõe considerar os "danos" da conduta. 
8.7.	Na análise da seção de item 6, propôs-se a aplicação de multa ao recorrente tão somente em relação à ausência de planejamento. Assim, entende-se que isso também deva ser considerado na nova dosimetria da multa, visto que apenas uma das irregularidades permanece. 
8.8.	Todavia, respeitando eventuais entendimentos divergentes, reforça-se que, caso seja mantida a multa também em razão da prorrogação retroativa do ajuste, é preciso se destacar, como atenuantes, toda a problemática envolvendo a devolução da OB pela CEF e o conflito de interpretações envolvendo a Portaria Interministerial 127/2008, apontados na seção que discutiu a ilegalidade da conduta do gestor (item 6, supra, e subitens) .   
8.9.	Por todo o exposto, propõe-se que a multa aplicada ao gestor seja revista e, então, minorada. 
CONCLUSÃO
9.	Das análises anteriores, conclui-se que:
	a) a ausência de correto planejamento, por parte do recorrente, deve ser considerada como "erro grave" para fins de aplicação da multa do art. 58 da LOTCU. Já a prorrogação retroativa do convênio não pôde ser enquadrada como tal, razão pela qual apenas uma das condutas imputadas ao recorrente deve continuar a motivar a sua condenação em multa; 
	b) as condutas imputadas ao recorrente são totalmente distintas daquelas imputadas à convenente e seus presidentes, de modo que não é possível concluir que a posterior omissão da convenente possa de algum modo atenuar a punição do recorrente;
	c) além de subsistir apenas uma conduta a justificar a sanção, há ainda fatores atenuantes que permitem a diminuição da multa do gestor e esses devem ser considerados para a redução da multa aplicada. 
9.1.	Com base nessas conclusões, propõe-se dar provimento parcial ao recurso, com a redução da multa aplicada ao gestor.
PROPOSTA DE ENCAMINHAMENTO
10.	Ante o exposto, com fundamento nos arts. 32, I e 33, da Lei 8.443/92 c/c o art. 285, caput, do RI-TCU, submetem-se os autos à consideração superior, propondo-se:
	a) conhecer do recurso e, no mérito, dar-lhe provimento parcial para reduzir a multa objeto do item 9.5 do acórdão recorrido;
	b) dar ciência do acórdão que for prolatado ao recorrente, à Fundação Cultural Palmares, e aos demais interessados, ressaltando-se que o relatório e o voto que o acompanharem podem ser consultados no endereço www.tcu.gov.br/acordaos, no dia seguinte ao de sua oficialização."
9.	O corpo diretivo da Serur e o Ministério Público junto ao TCU aquiesceram ao referido encaminhamento.
	É o relatório.

Daniele Santos de Araújo (OAB/BA 28.633), em nome de Edvaldo Mendes Araújo

Subprocurador-Geral Lucas Rocha Furtado.

RECURSO DE RECONSIDERAÇÃO EM TOMADA DE CONTAS ESPECIAL. CONVÊNIO CELEBRADO ENTRE A FUNDAÇÃO CULTURAL PALMARES E A GUARDA DE MARUJOS SÃO BENEDITO, PARA A REALIZAÇÃO DO 4º FESTIVAL ITABIRANO DE ARTES NEGRAS. CONTAS IRREGULARES COM IMPUTAÇÃO DE MULTA AO PRESIDENTE DA REFERIDA FUNDAÇÃO EM RAZÃO DE IRREGULARIDADE NA CELEBRAÇÃO DE ADITIVOS AO CONVÊNIO. RAZÕES RECURSAIS SUFICIENTES PARA MODIFICAR A DELIBERAÇÃO RECORRIDA. CONHECIMENTO E PROVIMENTO PARA O FIM DE TORNAR INSUBSISTENTE A SANÇÃO IMPOSTA E JULGAR REGULARES COM RESSALVA AS CONTAS DO RESPONSÁVEL.

TOMADA DE CONTAS ESPECIAL (TCE)

Secretaria de Recursos (SERUR); e Secretaria de Controle Externo de Tomada de Contas Especial (Secex-TCE).

Cuidam os autos de recurso de reconsideração interposto pelo Sr. Edvaldo Mendes Araújo contra o Acórdão 4798/2019-TCU-Primeira Câmara.
2.	O presente feito trata, originalmente, de tomada de contas especial instaurada pela Fundação Cultural Palmares (FCP) , em razão da não comprovação da regular aplicação dos recursos repassados à Guarda de Marujos São Benedito, por insuficiência de documentos, mediante o Convênio Siafi 701943/2008, cujo objeto era a realização do 4º Festival Itabirano de Artes Negras (FIAN) , no período de 15 a 31 de dezembro de 2008.
3.	Para a consecução da avença, foi previsto o aporte de R$ 125.000,00, dos quais R$ 100.000,00 correspondiam à parcela de recursos federais e o restante à contrapartida da entidade privada. Os valores da União foram transferidos por meio de uma única ordem bancária, emitida em 10/3/2009.
4.	A FCP elencou as seguintes irregularidades, na fase interna da tomada de contas especial:
	a) ausência de inserção da prestação de contas no sistema Siconv;
	b) falta de documentos referentes: i) aos critérios utilizados na contratação das apresentações do evento; ii) ao tipo de procedimento licitatório utilizado; iii) aos termos de homologação e adjudicação da licitação; iv) à fundamentação legal, nos casos de dispensa de licitação;
	c) ausência de detalhamento das despesas relativas às notas fiscais emitidas pela empresa Lay-Out Promoções e Eventos - EPP.
5.	No âmbito desta Corte de Contas, foram realizadas as seguintes medidas processuais:
5.1.	audiência do Sr. Edvaldo Mendes de Araújo, na condição de Presidente da Fundação Cultural Palmares, por "firmar termo aditivo após a extinção do convênio principal, não obstante o parecer contrário da Procuradoria-Geral Federal, elaborado com base na Orientação Normativa AGU 3, de 1/4/2009, e fixar prazos insuficientes nos aditivos celebrados, impossibilitando a correta execução do objeto conveniado";
5.2.	citação da Guarda de Marujos São Benedito, do Sr. José Luiz dos Reis e da Sra. Magna Cipriana dos Santos Silva, presidentes da entidade à época dos fatos, em virtude da não comprovação da boa e regular aplicação dos recursos transferidos em razão da ausência de documentos exigidos na prestação de contas. 
6.	Após a análise das respostas apresentadas pelos responsáveis, o Tribunal decidiu, por meio do Acórdão 4798/2019-TCU-Primeira Câmara, julgar irregulares as contas dos Srs. José Luiz dos Reis e Magna Cipriana dos Santos Silva e da Guarda de Marujos de São Benedito, condenar-lhes solidariamente ao pagamento do débito e imputar-lhes as multas individuais especificadas no subitem 9.3 do aresto.
7.	Quanto ao Sr. Edvaldo Mendes de Araújo, esta Corte de Contas decidiu:
"9.4. julgar irregulares as contas de Evaldo Mendes de Araújo, com fundamento nos arts. 1º, inciso I, 16, III, "b", 19 e 23, III, da Lei 8.443/1992;
9.5. aplicar a Evaldo Mendes de Araújo a multa individual prevista no artigo 58, inciso I, da Lei 8.443/1992, no valor de R$ 40.000,00, com a fixação do prazo de quinze dias, a contar das notificações, para comprovarem, perante o Tribunal (art. 214, inciso III, alínea "a", do Regimento Interno) , o recolhimento da dívida ao Tesouro Nacional, atualizada monetariamente, desde a data do presente acórdão até a dos efetivos recolhimentos, se forem pagas após o vencimento, na forma da legislação em vigor;
8.	Irresignado com esta deliberação, o Presidente da Fundação Cultural Palmares ingressou com o presente recurso de reconsideração, no qual alega, em apertada síntese, que:
a)	não houve prática de ato de gestão ilegal, ilegítimo, antieconômico ou infração à norma legal ou regulamentar de natureza contábil, financeira, orçamentária, operacional ou patrimonial; 
b)	as diversas prorrogações de ofício buscavam concretizar as atividades previstas no plano de trabalho; 
c)	a conduta a ele imputada não teria infringido nenhuma legislação, pelo contrário, ela está de acordo com a Portaria Interministerial MP/MF/CGU 507/2011, a qual obriga a realização de prorrogações quando há atrasos na liberação dos recursos da avença;
d)	a sanção deve ser afastada ou, pelo menos, atenuada, pois a falha decorreu de culpa exclusiva da convenente; e
e)	há desproporcionalidade no valor da multa, que não possuiu relação com o débito; não se sabe qual o critério adotado para a fixação de seu valor.
9.	A Serur analisou a matéria e concluiu que a prorrogação retroativa do convênio não pode ser enquadrada como erro grave para fins de imposição de sanção, uma vez que a segunda prorrogação de ofício decorreu de falha atribuível à própria administração e não havia, a rigor, norma que vedasse a prorrogação retroativa de convênios. 
10.	Todavia, a unidade técnica pontuou que a multa deveria ser mantida unicamente em função do estabelecimento de prazos insuficientes nos aditivos celebrados, por configurar erro grave decorrente de falta de planejamento.
11.	Sendo assim, alvitrou que o recurso fosse conhecido e, no mérito, que lhe fosse dado provimento parcial para o fim de reduzir a multa imposta ao responsável.
12.	O Ministério Público junto ao TCU aquiesceu ao referido encaminhamento.
13.	Feito esse necessário resumo, passo a decidir. 
14.	Preliminarmente, observo que o recurso de reconsideração preenche os requisitos de admissibilidade previstos nos arts. 32, inciso I, e 33 da Lei 8.443/1992 c/c o art. 285, parágrafo único, do Regimento Interno, sendo cabível, por consequência, o seu conhecimento.
15.	Quanto ao mérito, manifesto-me em desacordo com os pareceres anteriores, conforme as razões a seguir.
16.	Segundo a exata descrição do ofício de audiência, o recorrente foi ouvido pelas seguintes irregularidades:
a)	firmar termo aditivo após a extinção do convênio, não obstante o parecer contrário da Procuradoria-Geral Federal, elaborado com base na Orientação Normativa AGU 3, de 1/4/2009; e
b)	fixar prazos insuficientes nos aditivos celebrados, impossibilitando a correta execução do objeto conveniado. 
17.	No que se refere à primeira ocorrência, verifico que o convênio sofreu duas prorrogações de ofício: a primeira em 31/12/2008, que estendeu sua vigência para 7/1/2009, por apenas sete dias, portanto; e a segunda em 18/3/2009, que alterou sua vigência para 10/5/2009 (peça 1, pp. 217 e 263) , a partir do encerramento da anterior. Em 8/5/2009, as partes assinaram o primeiro aditivo, que prorrogou a duração da avença para 30/6/2009 (peça 1, p. 325) .
18.	Como se vê, a segunda prorrogação de ofício ocorreu após a expiração da avença. Foi por essa razão que a Procuradoria Federal junto à Fundação Cultural Palmares (PF-FCP) emitiu, à época, parecer contrário à assinatura do primeiro aditivo, por entender que o convênio estava extinto por decurso de prazo desde 7/1/2009. Segundo o órgão de assessoramento jurídico: 
"A partir desta data, não há mais que se falar na vigência do convênio em questão e muito menos que se aceitar aditivos e pagamentos posteriores, pois tais atos carecem de validade jurídica, cabendo à Administração adotar as medidas necessárias para retorno à situação anterior."
19.	Na oportunidade, a PF-FCP baseou sua conclusão na Orientação Normativa/AGU 3, de 1º/4/2009 (DOU de 07.04.2009, S. 1, p. 13) , vazada nos seguintes termos: 
"Na análise dos processos relativos à prorrogação de prazo, cumpre aos órgãos jurídicos verificar se não há extrapolação do atual prazo de vigência, bem como eventual ocorrência de solução de continuidade nos aditivos precedentes, hipóteses que configuram a extinção do ajuste, impedindo a sua prorrogação". REFERÊNCIA: art. 57, inc. II, Lei nº 8.666, de 1993; Nota DECOR nº 57/2004-MMV; Acórdão 211/2008-TCU-Plenário e 100/2008-Plenário."
20.	De fato, a vigência de convênios é condição para a sua prorrogação de oficio ou a celebração de aditivos. Embora não haja disposição expressa na Portaria Interministerial 127, de 29 de maio de 2008, dispondo sobre a necessidade de os termos aditivos serem celebrados durante a vigência dos instrumentos, trata-se um pressuposto lógico para qualquer modificação de um instrumento jurídico, já que não é possível dispor sobre algo despido de eficácia jurídica.
21.	A despeito disso, entendo que a prorrogação extemporânea do convênio por aditivo não se reveste de gravidade suficiente para ensejar a aplicação de multa, considerando as especificidades do caso concreto. 
22.	A uma porque tal ato não ensejou, por si mesmo, nenhum dano ao erário; a duas porque a medida se justificava pela necessidade de conclusão da avença; e a três porque a segunda prorrogação de ofício era obrigação do concedente, por conta do atraso na liberação dos recursos em função dos problemas operacionais ocorridos na emissão da ordem bancária.  
23.	A propósito do assunto, segue a redação do art. 30, inciso VI, da Portaria Interministerial 127, de 29 de maio de 2008, que disciplinava a matéria:
"Art. 30. São cláusulas necessárias nos instrumentos regulados por esta Portaria as que estabeleçam:
 (...) 
VI - a obrigação de o concedente ou contratante prorrogar "de ofício" a vigência do instrumento antes do seu término, quando der causa a atraso na liberação dos recursos, limitada a prorrogação ao exato período do atraso verificado."  (grifos acrescidos) .
24.	Desse modo, se houve equívoco na condução da avença, ele se deu quanto à forma dos atos praticados, não quanto ao seu conteúdo. Tivesse a FCP realizado várias prorrogações de ofício, respeitando os respectivos prazos de vigência, no exato período do atraso verificado, não haveria que se falar em irregularidade do primeiro aditivo de prorrogação de prazo, que, a meu juízo, foi assinado no interesse público de possibilitar a conclusão da avença.
25.	Quanto à segunda ocorrência, a fixação de prazos insuficientes nos aditivos celebrados, impossibilitando a correta execução do objeto conveniado, há, em minha visão, uma deficiente configuração da irregularidade. 
26.	Isso porque o vício no estabelecimento do prazo de vigência da avença ocorreu, em verdade, no termo original do convênio (de 24/12/2008 e 30/12/2008 - 6 dias) , não nos instrumentos posteriores. Conforme visto, as prorrogações de ofício foram, como impõe a norma, condicionadas pelos períodos de atraso verificados, sendo que o primeiro aditivo teve justamente o propósito de corrigir o reduzido prazo de vigência inicial, ao estendê-lo em 50 dias (de 10/5/2009 para 30/6/2009) .
27.	Dessa forma, não prospera o segundo fundamento da multa estabelecida no Acórdão 4798/2019-TCU-Primeira Câmara.
28.	Ainda se assim não fosse, entendo que as alterações do prazo de vigência do convênio, principalmente na extensão verificada nos presentes autos - por cerca de sete meses - não possui grau de lesividade suficiente para ensejar, por si só, o julgamento das contas pela irregularidade e a aplicação de sanção ao responsável. 
29.	Quanto aos precedentes invocados pela Serur, nos quais teria havido a imposição de multas de valores insignificantes por ocorrências relativas à falta de planejamento, observo que os casos envolvem irregularidades absolutamente distintas da examinada neste processo, tais como: falta de planejamento, desídia administrativa e má gestão dos recursos disponíveis que deram causa à situação emergencial (Acórdão 3489/2009-TCU-Segunda Câmara) ; e extrapolação do limite de 180 dias em contratações emergenciais (Acórdão 224/2018-TCU-Plenário) 
30.	Dessa forma, julgo pertinente dar provimento ao recurso de reconsideração interposto pelo Sr. Edvaldo Mendes Araújo para o fim de tornar insubsistentes os subitens 9.4 e 9.5 do Acórdão 4798/2019-TCU-Primeira Câmara e julgar regulares com ressalva as contas do responsável.
31.	Diante de todo o exposto, voto por que seja adotada a deliberação que ora submeto a este Colegiado.
TCU, Sala das Sessões Ministro Luciano Brandão Alves de Souza, em 16 de junho de 2020.
BENJAMIN ZYMLER 
Relator